臺灣雲林地方法院民事判決　　　　　　　 96年度重訴字第3號
原　　　告　育昇配電工程有限公司
法定代理人　甲○○
訴訟代理人　林再輝律師
被　　　告　台灣電力股份有限公司
法定代理人　乙○○
訴訟代理人　陳玫瑰律師
上列當事人間請求給付工程款事件，本院於民國96年11月26日言
詞辯論終結，判決如下：
    主  文
原告之訴及假執行之聲請均駁回。
訴訟費用由原告負擔。
    事實及理由
一、按訴狀送達後，原告不得將原訴變更或追加他訴。但有擴張
    或減縮應受判決事項之聲明者，不在此限，民事訴訟法第25
    5 條第1 項第3 款定有明文。原告於起訴狀請求判決被告應
    給付原告新台幣（下同）46,171,955元，及自起訴狀繕本送
    達之翌日起至清償日止，按週年利率5%計算之利息，嗣於民
    國96年11月26日本院審理中，請求被告應給付原告3,900 萬
    元，及上開遲延利息，乃屬減縮應受判決事項之聲明，參諸
    上開規定，應予准許。
二、原告主張：
　(一)兩造於94年4 月4 日訂定「雲林區營業處九十四年四湖工區
　  配電外線工程帶料發包」契約（下稱系爭契約），工程總價
    96,190,476元（下稱系爭工程）。系爭工程因原告涉及圍標
    ，經台灣高等法院台南分院95年度上訴字第181 號判決有罪
    確定，被告據此通知原告依系爭契約第24條第2 項第4 款約
    定，自95年4 月1 日起終止系爭契約，惟系爭契約終止前原
    告已完全之工程，被告依約應負此部分工程款之義務，核計
    至95年3 月31日止，原告尚得請求之工程款共計46,171,955
    元，原告僅請求一部工程款3,900 萬元，爰依民法第490 條
    、系爭契約法律關係提起本訴等語。並聲明:
　1.被告應給付原告3,900 萬元，及自起訴狀繕本送達之翌日起
  　至清償日止，按週年利率5%計算之利息。
  2.願供擔保，請准宣告假執行。
　(二)對被告抗辯所為之陳述：
　　原告同意各該採購案之投標須知並參與投標，係對被告各該
　  採購案之預約所為之承諾，兩造自應受預約內容包括不得圍
    標，及如有違反將沒收或追繳押標金之拘束，而據最高法院
    73年度台上字第2793號判決、福建金門地方法院86年度城簡
    字第20號判決要旨，押標金之性質乃屬預約當事人對於債務
    不履行之約定，或認為不得有圍標行為之約定，應追繳押標
    金係不真正違約金性質，被告追繳系爭押標金實屬過高，此
    參之原告參與圍標並非貪圖鉅額利益，而係為求公司得以順
    利營運並照顧員工，且參與之各該採購案均屬價格標，原告
    投標金額均在各底價下，被告並未因圍標而造成實際損害，
    更且，自93年度起原物料上漲，銅價更上漲近40% ，導致配
    電工程成本增加而虧損，何況原告亦遭罰金100 萬元，已遭
    受罰，是原告自得依民法第252 條或類推適用請求酌減系爭
    違約金，被告主張悉數抵銷系爭押標金，要無理由。
三、被告則以：原告涉及圍標乙節，經台灣高等法院台南分院95
    年度上訴字第181 號判決有罪確定，被告遂於95年3 月28日
    依政府採購法第31條第2 項第8 款與圍標採購案之招標須知
    第22條規定函知原告追繳前發還之「九十三年麥寮工區配電
    外線工程帶料發包」「九十三年四湖工區配電外線工程帶料
    發包」「九十三年斗六工區配電外線工程帶料發包」「九十
    四年麥寮工區配電外線工程帶料發包」「九十四年四湖工區
    配電外線工程帶料發包」「九十四年斗六工區配電外線工程
    帶料發包」契約押標金，總計3,900 萬元（下稱系爭押標金
    ），原告拒不繳納，被告遂於給付原告系爭工程款項中扣留
    系爭押標金，原告嗣雖提出異議、申訴，惟經行政院公共工
    程委員會採購申訴審議判斷書訴0000000 號駁回申訴，原告
    自應繳納系爭押標金與被告，則被告於原告主張應給付之剩
    餘工程款中依民法第334 、335 條規定抵銷系爭押標金，是
    原告提起本訴實無理由等語。並聲明：如主文所示。
四、兩造不爭執之事實：
　(一)兩造於94年4 月4 日訂定系爭契約，俟被告以原告違反系爭
　  契約第24條第2 項第4 款約定，通知原告自95年4 月1 日起
    終止系爭契約。
  (二)原告投標被告雲林區營業處「九十三年麥寮工區配電外線工
    程帶料發包」「九十三年四湖工區配電外線工程帶料發包」
    「九十三年斗六工區配電外線工程帶料發包」「九十四年麥
    寮工區配電外線工程帶料發包」「九十四年四湖工區配電外
    線工程帶料發包」「九十四年斗六工區配電外線工程帶料發
    包」契約之押標金分別為600 萬元、600 萬元、700 萬元、
    700萬元、600萬元、700萬元。
  (三)本院94年度訴字第375號全部刑事卷。
五、本件兩造所爭執之處，應在於：被告抗辯給付與原告之3,90
    0 萬元系爭工程款項應抵銷系爭押標金於法是否有據？應否
    酌減？茲論述如下：
  (一)按「投標廠商或採購案有下列情形之一者，押標金應予發還
    。但依本須知第22條規定不予發還者，不在此限：1.未得標
    之廠商。2.因投標廠商家數未滿三家而流標。3.本公司宣布
    廢標或因故不予開標、決標。4.廠商投標文件已確定為不合
    於招標規定或無得標機會，經廠商要求先予發還。5.廠商報
    價有效期已屆，且拒絕延長。6.廠商逾期繳納押標金或繳納
    後未參加投標或逾期投標。7.已決標之採購，得標廠商已依
    規定繳納保證金。」「押標金不予發還：凡投標廠商有下列
    情形之一者，除違法部分送請主管機關依法辦理外，其所繳
    納之押標金，不予發還，其已發還者，並予追繳：(一)以偽造
    、變造之文件投標。(二)投標廠商另行借用他人名義或證件投
    標。(三)冒用他人名義或證件投標。(四)在報價有效期間內撤回
    其報價。(五)開標後應得標者，不接受決標或拒不簽約。(六)得
    標後未於規定期限內，繳足履約保證金或提供擔保。(七)押標
    金轉換為履約保證金或差額保證金。(八)其他經主管機關認定
    有影響採購公正之違反法令行為者。」系爭工程採購投標須
    知第11條第6 項、第22條約定有明文。次按二人互負債務，
    而其給付種類相同，並均屆清償期者，各得以其債務，與他
    方之債務，互為抵銷。但依債之性質不能抵銷或依當事人之
    特約不得抵銷者，不在此限。前項特約，不得對抗善意第三
    人，民法第334 條定有明文。
　(二)經查，系爭工程業經台灣高等法院台南分院95年度上訴字第
    181 號刑事判決維持本院94年度訴字第375 號刑事判決，認
    定原告之股東林國棟因執行業務犯政府採購法第87條第4 項
    意圖影響決標價格、獲取不當利益，而以協議使廠商不為投
    標、不為價格之競爭罪，判處有期徒刑10個月，原告則因其
    股東林國棟上開行為，依政府採購法第92條之規定，科以同
    法第87條第4 項規定之罰金100 萬元確定在案等情，為兩造
    所不爭執，復有本院94年度訴字第375 號、台灣高等法院台
    南分院95年度上訴字第181 號刑事判決附卷可稽，是原告之
    其他從業人員即訴外人林國棟因執行業務犯意圖影響決標價
    格、獲取不當利益，而以協議使廠商不為投標、不為價格之
    競爭罪，自堪認定，則被告據上開刑事判決結果，認定原告
    有影響採購公正之違反法令行為，並依上開系爭工程採購投
    標須知第22條第8 項約定，不予發還系爭押標金，其已發還
    者，並予追繳系爭押標金，自屬有據。原告並不否認業已領
    取「九十三年麥寮工區配電外線工程帶料發包」「九十三年
    四湖工區配電外線工程帶料發包」「九十三年斗六工區配電
    外線工程帶料發包」「九十四年麥寮工區配電外線工程帶料
    發包」「九十四年四湖工區配電外線工程帶料發包」「九十
    四年斗六工區配電外線工程帶料發包」契約之押標金，總計
    3,900 萬元之情，因此，被告本於上開系爭工程採購投標須
    知第22條第8 項約定自有追繳已發還原告之系爭押標金3,90
    0 萬元之請求權，被告執此債權主張抵銷，揆之上開規定，
    誠屬適法，自應准許。
　(三)次按「押標金除督促投標人於得標後，必然履行契約外，兼
  　有防範投標人故將標價低於業經公開之底價，以達圍標或妨
    礙標售程序之作用，被上訴人既經公告標價低於底價者沒收
    押標金，原不以是否有實際損害為要件，上訴人以被上訴人
    未受損害，不得沒收押標金，自非可取。」「押標金之作用
    兼有督促得標者履行契約及防止圍標之目的，上開投標須知
　　第十九條第一項第十七款及第二項所載，顯然旨在防止圍標
  　及防止投標者以投機取巧之不正方法獲得合理標之作用，尚
    難認有違背誠信原則。」「工程投標者所繳付之押標金，乃
　　投標廠商為擔保其踐行投標程序時願遵守投標須知而向招標
　  單位所繳交之保證金，必須於投標以前支付，旨在督促投標
    人於得標後，必然履行契約外，兼有防範投標人圍標或妨礙
    標售程序之作用。與違約金係當事人約定債務人不履行債務
    時，應支付之金錢或其他給付，必待債務不履行時始有支付
    之義務，旨在確保債務之履行有所不同，投標廠商所繳交之
    押標金應如何退還，悉依投標須知有關規定辦理，既非於債
    務不履行時始行支付，而係在履行契約以前，已經交付，即
    非屬違約金之性質，自無從依民法第二百五十二條規定由法
    院予以核減。」最高法院59年度台上字第1663號判例、81年
　  度台上字第396號、81年度台上字第2963號判決可資參照。
　(四)原告雖主張系爭押標金之性質乃屬預約兩造對於債務不履行
　  之約定，或認為不得有圍標行為之約定，是被告追繳系爭押
    標金乃屬不真正違約金性質，而被告追繳系爭押標金實屬過
    高，請求酌減等語，惟觀之上開系爭工程採購投標須知第11
    條第6項 、第22條約定，可知該等約定顯然旨在防止圍標，
    及防止投標者以投機取巧之不正方法獲得合理標之作用，系
    爭工程採購案既經被告合法決標由原告得標（承諾），則就
    系爭工程採購案之私法關係上，即應認業經兩造達成意思合
    致，兩造即均應依政府採購法及系爭工程投標須知之約定行
    之，有關原告之其他從業人員即訴外人林國棟因執行業務犯
    意圖影響決標價格、獲取不當利益，而以協議使廠商不為投
    標、不為價格之競爭罪乙節，已如上述，原告此舉業已違反
    上開系爭工程採購投標須知第22條約定，影響採購公正，自
    係對投標秩序發生妨害，則被告依該條約定追繳系爭押標金
    3,90 0萬元，自屬有據，原告雖主張上開情詞，然核上開系
    爭工程採購投標須知第11條第6 項、第22條約定性質，與契
    約訂定後，雙方當事人約定一方不履行債務時，應支付之違
    約金者顯不相同，揆之上開判例（決）要旨，系爭押標金非
    屬違約金之性質，自無從依民法第252 條規定由本院予以核
    減，是原告主張依違約金核減請求權，請求酌減系爭押標金
    ，於法無據，尚不足取。
六、綜上，被告並不否認迄仍未依約給付原告系爭工程之無爭執
    工程款3,900 萬元之情，則原告依系爭工程契約約定請求被
    告給付系爭工程之無爭執工程款3,900 萬元，應屬有據，惟
    原告有上開影響採購公正之違反法令行為，被告自得依上開
    系爭工程採購投標須知第22條約定，向原告追繳已發還之系
    爭押標金3,900 萬元，亦屬有據，原告主張依違約金核減請
    求權，請求酌減系爭押標金，於法無據，已如前述，準此，
    兩造互負債務，且其給付種類均屬金錢之債，而被告業於96
    年1 月22日以答辯狀繕本向原告為抵銷之意思表示, 原告於
    當日言詞辯論期日時當庭收受，故上述二筆債務均屆清償期
    ，揆諸前揭法條規定，被告主張以其得向原告追繳系爭押標
    金3,900 萬元之債務，與原告之請求互為抵銷乙節，於法並
    無不合，應可採信，從而，互為抵銷後，原告所得請求系爭
    工程之無爭執工程款已無剩餘款項可言（計算式：3,900 萬
    元－3,900 萬元＝0） ，是原告請求被告應給付3,900 萬元
    ，及自起訴狀繕本送達之翌日起至清償日止，按週年利率5%
    計算之利息，為無理由，應予駁回。而其假執行宣告之聲請
    亦失所附麗，亦應併予駁回。
七、本件事證已臻明確，兩造其餘攻擊、防禦方法及所舉證據，
    無礙勝負之判斷，爰不一一論列，附此敘明。
八、訴訟費用負擔之依據：民事訴訟法第78條。
中　　華　　民　　國　　96　　年　　12　　月　　10　　日
                  民事第二庭    法  官  陳秋如
以上正本係照原本作成
如對本判決上訴，須於判決送達後20日內向本院提出上訴狀（需
附繕本）
中　　華　　民　　國　　96　　年　　12　　月　　10　　日
                                書記官　王秀如
